【裁判字號】    88,上訴,1935
【裁判日期】    890531
【裁判案由】    偽造文書等
【裁判全文】
臺灣高等法院臺中分院刑事判決              八十八年度上訴字第一九三五號
    上  訴  人  臺灣台中地方法院檢察署檢察官
    被      告  丙  ○
右上訴人因被告偽造文書案件，不服臺灣臺中地方法院八十七年度訴字第二六二０號
中華民國八十八年五月二十六日第一審判決（起訴案號：臺灣臺中地方法院檢察署八
十七年度偵緝字第三七八號，提起上訴，本院判決如左：
      主  文
原判決撤銷。
丙○行使偽造私文書，足以生損害於他人，處有期徒刑肆月。
      事  實
一、丙○於民國（下同）八十四年十一月十五日，在甲○○所經營位於台中市○○路
    ○段三十五之六號之龍祥當鋪內，召集每月每會新台幣（下同）一萬元、會期自
    八十四年十一月十五日起至八十六年十二月十五日止、會首連同會員共計二十五
    名、採外標制之民間互助會，並自任會首，明知陳水發並未參加該互助會，其互
    助會名單上所列會員陳水發，實際上係由李文派頂替，竟於八十五年八月十五日
    ，在上開甲○○經營之當鋪內，未經陳水發之同意，偽造「陳水發」署名及標息
    五千一百五十元之標單一張後，持偽造之標單以陳水發之名競標，並因而得標，
    足以生損害於陳水發之名譽、信用。詎丙○於八十五年十月宣告倒會後，即避不
    見面。嗣經甲○○發現陳水發未參加該互助會，亦未標收會款，始查悉上情。
二、案經甲○○訴由台灣台中地方法院檢察署檢察官偵查起訴。
      理  由
一、上訴人即被告丙○於本審經合法傳喚均未到庭，惟其在偵查中及原審對於右揭召
    集互助會，自任會首，而未經陳水發之同意，於標單上以「陳水發」之名義具名
    標取會款之事實已坦承不諱，雖其否認有偽造文書犯意，辯稱：係因該互助會於
    召集之初，陳水發臨時退出該互助會，伊未能即時在互助會名冊中將陳水發之姓
    名刪去，且陳水發之會業由李文派頂替，伊始代替李文派以陳水發之名義標取會
    款，並不知此行為係屬偽造文書之犯行云云。
二、但查：被告丙○前揭召集互助會，並自任會首，明知陳水發並未參加其互助會，
    亦未經陳水發之同意，即在標單上偽造「陳水發」署名及標息五千一百五十元之
    標單，持以冒標會款之事實，已據證人甲○○於偵查中及原審指述綦詳，並經證
    人陳水發在原審到庭證稱：「他要起會有要（邀）我，但我沒答應，直到檢察官
    傳訊才知道被冒名」等語（見原審八十七年十二月二十三日訊問筆錄），再參以
    被告所召集之互助會會員名冊中確有載入「陳水發」姓名等情，則被告顯係在邀
    陳水發參加互助會，經陳水發拒絕後，仍擅自以陳水發之名義列入其互助會會員
    名冊中，縱該陳水發之會業由李文派頂替，標會時亦應以李文派之名為之，詎被
    告卻仍以陳水發具名，偽造「陳水發」之署押，填載標息，持以競標因而得標，
    其在偽造「陳水發」署名之標單時，應有偽造私文書持以行使之主觀犯意，至為
    明灼。被告否認犯行，所為上開辯解，無非係其卸責之詞，不足遽採。陳水發既
    非互助會會員，被告竟偽造其標單持以行使，自足以生損害於陳水發之名譽、信
    用，事證明確，犯行洵堪認定。
三、按互助會之標單，僅載明競標之利息及標會者之署押，並未書明「標單」字樣，
    如非依我國民間互助會之習慣，尚無從認定其上之文字即為表示出標人及利息，
    應屬刑法第二百二十條之準私文書（最高法院八十二年度台上字第二一七號判決
    意旨參照）。被告丙○未經證人陳水發之同意，擅自以證人陳水發之名義，偽造
    標單標取會款，足以生損害於陳水發之名譽、信用。核其所為，係犯刑法第二百
    十六條、第二百二十條、第二百十條之行使偽造準私文書罪。而被告偽造署押之
    行為，為偽造準私文書之部分行為；而偽造之低度行為又為行使之高度行為所吸
    收，均不另論罪。原審判處被告罪刑，雖非無見，然查：檢察官依告訴人甲○○
    請求提起上訴，以被告丙○行使偽造準私文書冒標互助會款，難謂無惡性存在，
    且倒會後即避不見面，迄未出面善後與各互助會員和解，原審竟判處被告有期徒
    刑肆月之輕刑，還予以諭知緩刑，顯屬輕縱，而指摘原審判決不當，經核為有理
    由。原審判決既有可議之處，自應由本院予以撤銷改判。茲審酌被告之品行、犯
    罪之動機、犯罪之情節、犯罪所生之損害、犯罪後之態度等一切情狀，判處被告
    有期徒刑肆月，以示懲儆。被告所偽造「陳水發」之署押部分，該標單既未扣案
    ，且據被告於原審供明業已丟棄滅失，自無庸併予諭知沒收。
四、至公訴意旨另以：被告丙○於八十四年十一月十五日，在台中市○○路○段三十
    五之六號，甲○○經營之龍祥當鋪內，召集每月每會一萬元、會期自八十四年十
    一月十五日起至八十六年十二月十五日止、會首連同會員共計二十五名、採外標
    制之民間互助會，並自任會首，明知陳水發並未參加該互助會，竟意圖為自己不
    法之所有，於八十五年八月間，偽造「陳水發」署名、並填載標息五千一百五十
    元之標單而參與競標，並因而得標，致告訴人甲○○等人陷於錯誤，如數給付會
    款予被告，詎被告於八十五年十月宣告倒會後，即避不見面，嗣經告訴人甲○○
    發現陳水發未參加該互助會，亦未收取會款，始知受騙。因認被告丙○亦涉犯刑
    法第三百三十九條第一項之詐欺取財罪嫌云云。然此被告丙○堅決否認伊有詐欺
    犯行，辯稱：伊雖以陳水發之名義標取會款，然該會確由李文派頂替，並已將會
    款交予李文派，伊有向其他會員聲稱該會係由李文派標走等語。經查：證人即已
    標取上開互助會會款之會員（即死會會員）楊晏芳結證：被告係因遭死會會員拒
    絕繳交會款，始宣告倒會，且被告曾於開標時，告知到場之互助會會員，該「陳
    水發」名義之會，係由李文派頂替；證人即活會會員陳麗花亦證稱：「我還活會
    ，也被倒了，會首有告訴我，陳水發之會由李文派頂（替）」等語（見原審八十
    八年三月八日審判筆錄），足認被告所召集之互助會中，陳水發之部分係由李文
    派所替代無訛。又被告所召集之互助會，雖於八十五年十二月宣告倒會，然被告
    係於八十五年八月間以「陳水發」之名義標取會款，並交予李文派，而被告於得
    標後仍代李文派正常繳付會款，以迄於八十五年十二月間因週轉不靈，無力繼續
    繳付，始宣告倒會，此則據告訴人甲○○於原審陳述甚明，參以被告所召集之互
    助會確實進行至八十五年十二月間，顯見被告於召集互助會之初，並無不法所有
    之詐欺意圖；另被告雖冒用證人陳水發之名義標取會款，惟被告得標後，均正常
    繳付數次會款，並無延欠情形，倘被告有詐欺之犯意，豈會在冒名標取會款後，
    繼續代李文派繳交會款？故被告顯無以冒名標會之方式，詐騙告訴人之行為。復
    查無其他積極證據足以認定被告涉有詐欺犯行，此部份不能證明被告犯罪，原應
    為無罪之諭知，惟公訴意旨認被告此部分犯行與前開論罪科刑部分，有方法結果
    之牽連關係，為裁判上一罪，爰不另為被告無罪之諭知。又被告經本院合法傳喚
    ，無正當之理由不到庭，本院不待其陳述，逕行判決。均特予敘明。
五、據上論斷，應依刑事訴訟法第三百六十九條第一項前段、第三百七十一條、第三
    百六十四條、第二百九十九條第一項前段，刑法第二百十六條、第二百二十條、
  第二百十條，判決如主文。
六、本案經檢察官乙○○到庭執行職務。
中      華      民      國    八十九     年      五       月   三十一   日
                                  臺灣高等法院臺中分院刑事第八庭
                                        審判長法  官  古  金  男
                                              法  官  劉  連  星
                                              法  官  劉  榮  服
右正本證明與原本無異。
如不服本判決應於收受送達後十日內向本院提出上訴書狀，其未述上訴之理由者並
得於提起上訴後十日內向本院補提理由書（均須按他造當事人之人數附繕本）。
                                              書記官  茆  亞  民
中      華      民      國    八十九     年      六       月     二     日
附錄法條：
(一)刑法第二百十條
  偽造、變造私文書，足以生損害於公眾或他人者，處五年以下有期徒刑。
(二)刑法第二百二十條
  在紙上或物品上之文字、符號，依習慣或特約，足以為表示其用意之證明者，關於
  本章之罪，以文書論。
(三)刑法第二百十六條
  行使第二百十條至第二百十五條之文書者，依偽造、變造文書或登載不實事項或使
  登載不實事項之規定處斷。
                                                                        Ｏ


司法院資訊處製作；財團法人民間司法改革基金會備份。
